臺灣高等法院民事判決　　　　　　　　　　　　　　　九十三年度家上字第四九號
　　上　訴　人　甲○○
　　被 上訴 人　乙○○
　　訴訟代理人　魏式瑜律師
當事人間請求離婚等事件，上訴人對於中華民國九十二年十一月二十八日臺灣臺北地
方法院九十二年度婚字第七六四號第一審判決提起上訴，本院於九十三年五月十一日
言詞辯論終結，判決如下：
    主      文
上訴駁回。
第二審訴訟費用由上訴人負擔。
    事實及理由
一、本件被上訴人主張：兩造於民國六十九年三月間結婚，婚後育有子李杰翰（已成
    年）及女李怡萱（七十六年二月二十三日生）二人。因上訴人於八十四年二月初
    前往印尼、大陸等地工作，前後八年餘，由於在外多年，上訴人與家人聚少離多
    ，故而不珍惜與家人間之感情，甚至在外結交女友，並曾對被上訴人母親喪夫一
    事予以污衊。又上訴人於九十一年十一月二十四日因失業返台後，與家人生活時
    生勃谿，尤其常常辱罵被上訴人「不守婦道、不相夫教子」等語；嗣於九十二年
    二月二十日，曾破壞被上訴人所有汽車門鎖並藏匿三日後，始行歸還被上訴人，
    同年月二十二日亦曾藏匿被上訴人及二名子女之
    造爭執中，上訴人曾掐住被上訴人脖子，再抓住被上訴人手臂互相敲打，致被上
    訴人之右前臂、拇指、中指及左前臂、食指、中指、無名指與頸部等多處受傷，
    經兩造之子李杰翰報警處理後，被上訴人始在警方保護下離家；同日晚間九時許
    ，被上訴人偕同子女返家，復經上訴人拒於門外，經警力破門始得入內；次日上
    訴人再度藏匿子女之隨身聽、手機，被上訴人乃聲請法院核發家庭保護令予以保
    護。綜上所述，上訴人之行為已造成被上訴人身體上及精神上不可忍受之痛苦，
    嚴重侵害被上訴人人格尊嚴，使兩造夫妻間之誠摯基礎動搖，致被上訴人無法繼
    續與上訴人維繫婚姻關係，共同居住生活，爰依民法第一千零五十二條第一項第
    三款第二項規定，提起本件離婚之訴。另上訴人對婚姻不忠一事，係對子女之負
    面教育，其長期在外工作，不珍惜與家人相聚時刻，亦不思關懷子女之成長與教
    育需求，上訴人已不適於行使與負擔兩造未成年子女李怡萱之權利義務，因被上
    訴人為李怡萱之生母，自幼懷抱提攜，且在上訴人外出工作期間均由被上訴人獨
    自照顧子女李杰翰、李怡萱起居生活及學業之輔導，是關於未成年子女李怡萱其
    權利義務之行使與負擔自應由被上訴人任之，故併請求判命未成年子女李怡萱之
    監護權由被上訴人行使等情（上開請求，原審判決被上訴人勝訴，上訴人不服，
    提起上訴）。並答辯聲明駁回上訴人之上訴。
二、上訴人則以：被上訴人為遂其私利，利用上訴人長期在外工作，疏於親子關係之
    弱點，聯合教唆子女對上訴人進行有計劃之挑釁，並毆打上訴人成傷，上訴人遭
    受被上訴人之傷害後，曾對其提起刑事告訴，惟仍盼被上訴人能知所進退，雙方
    重歸和好，因婚姻關係應由雙方相互體諒包容，如今被上訴人在取得所有資源與
    利益後，即有計劃地圖謀終止婚姻關係，以使上訴人一無所有，並不符人情之常
    。況被上訴人自己之行為亦不檢點，並放縱默認子女行為之偏差，且於上訴人返
    國休養期間，在子女面前羞辱上訴人，其所為已對子女形成不良示範，被上訴人
    實不宜擔任兩造子女之監護人等語，資為抗辯。並上訴聲明(一)原判決廢棄。(二)被
    上訴人在第一審之訴駁回。(三)第一、二審訴訟費用均由被上訴人負擔。
三、兩造不爭之事實：
　　查兩造於六十九年三月間結婚，婚後育有子、女李杰翰、李怡萱二人之事實，已
  　據被上訴人提出
    為真實。
四、兩造爭執要旨：本件被上訴人是否受上訴人不堪同居之虐待得為離婚之事由或有
    重大事由不能維持婚姻之情事？經查：
    (一)上訴人有在外結交女友之事實：
    　依上訴人親自所寫之手札明白記載，其於八十八年、八十九年間認識大陸青島
      間之除夕與元旦。由於上訴人斯時身上長有跳蚤、陰蝨（生於陰毛之虱子），
      伊竟利用與該大陸女子周莉共渡之上開節日時，讓該女子在上訴人身上仔細的
      尋找跳蚤與陰蝨有手扎可考（詳原證二號），此情景對身為上訴人配偶之被上
      訴人何其難堪？雖上訴人否認有結交女友，但其既已於原審承認上開手札為其
      所親寫，空言其所辯不足採信。
　　(二)上訴人確曾毆打被上訴人：
　　　九十一年十一月二十四日上訴人失業回台，與家人生活，時生勃谿，尤其常常
  　　辱罵被上訴人「不守婦道、不相夫教子」有原審法院所核發之保護令影本可稽
    　（詳原證十二號）。而其行徑益加怪異，九十二年二月二十日上訴人將被上訴
      人汽車藏起來，被上訴人不知，遂報警處理，警察至被上訴人家中調查時，上
      訴人不發一語坐在客廳沙發上，待警察離去後，始告知被上訴人車係伊找人破
      壞車鎖後拖走的，直至同月二十三日始歸還被上訴人，有台北市警察局信義分
      局證明單影本可按（詳原證十三號）；二十二日上訴人又將被上訴人及二子女
      之
      訴人拒絕歸還，兩造因此發生爭執，上訴人即徒手掐住被上訴人脖子，再抓住
      被上訴人手臂互相敲打，造成被上訴人右前臂、拇指、中指及左前臂、食指、
      中指、無名指與頸部等多處受傷，經兒子李杰翰報警處理，始經由警察之保護
      離家；當日晚上九時許，被上訴人與子女返家，上訴人竟拒開門，被上訴人再
      度報警處理，經到場員警與消防人員破門始得入內，當員警破門而入時，竟見
      上訴人揹著背包在家中走來走去（有台北市警察局受理非刑案報案二聯單為仁
      愛醫院診斷書附卷可查（詳原證十四號）。次日，上訴人再度將女兒隨身聽、
      兒子手機藏匿起來，子女要求歸還，上訴人不肯，又再度與子女發生爭執，以
      致被上訴人不得不聲請保護令，有通常保護令在卷可考案見同前（詳原證十二
      號）。雖上訴人否認有於九十二年二月二十二日毆打被上訴人，而稱係被上訴
      人主動攻擊伊。然上訴人對此無法提出任何證據，以證明之，所辯自不足採。
　　(三)上訴人對被上訴人曾予言語上之重大侮辱：
      上訴人認為伊與被上訴人間結為夫妻只有「食、色」而已有手札可考（以下原
      證六─原證十均同）（詳原證五號）。上訴人認為被上訴人對其而言「已無吸
      引力或說已無欲念，原來吸引我的地方已隨風而逝。」（詳原證六號）。甚至
      「想起她或呼喚她或寫貴梧兩個字」上訴人之「心情、感知．．．與二十多年
      前或稍早，真有天壤之別」，上訴人並認為被上訴人之間之感情已由「量變成
      為質變」（詳原證七號）。上訴人並對身為其妻之被上訴人之觀感係「無知又
      可憐」、「無恥又可怕」、「虛榮、物化，毫無人文素養與內涵」（詳原證八
      號），其並認為被上訴人「只是一個由外在金錢物質堆積」而成，基此，即使
      被上訴人能獲得全世界，仍不能得到上訴人（詳原證九號）。又對被上訴人於
      感情，認為係「苦肉計」，並認為係被上訴人「一手自導自演」（詳原證十號
      ）。上訴人不曾反省其在外結交女友對婚姻不忠實之行徑，甚而時常辱辛苦
      獨自撫養兒女之被上訴人「不守婦道、不相夫教子」。有保護令附卷可考（見
      原審卷三十頁）。
    (四)上訴人並不能舉證證明被上訴人有攻擊上訴人之情事：
    　上訴人雖不斷陳稱被上訴人於九十二年二月二十二、二十三日攻擊，惟九十二
      年二月二十二日係上訴人毆打被上訴人，已如前陳述，次日，係上訴人將女兒
      隨身聽、兒子手機藏匿起來，子女要求上訴人歸還，上訴人不肯，始與子女發
      生爭執，亦與被上訴人無涉，而此業經台灣台北地方法院檢察署以九十二年偵
      字第一八一八一、二二五六一號不起訴處分在案有處分書影本可考（詳被上證
      一號）。
五、按「民法第一千零五十二條第三款所稱不堪同居之虐待，係指與以身體上或精神
    上不可忍受之痛苦，致不堪繼續同居者而言，故夫妻之一方受他方之重大侮辱，
    如夫誣指其妻與人通姦，使之感受精神上之痛苦致不堪繼續同居者，不得謂非不
    堪同居之虐待。」「夫妻之一方受他方不堪同居之虐待者，得向法院請求離婚，
    民法第一千零五十二條第一項第三款定有明文。所謂不堪同居之虐待，夫妻之一
    方袛須對於他方，予以身體上或精神上不可忍受之痛苦，而不堪繼續同居者，即
    為相當，不須受連續虐待多次或須受毆重傷時，始得請求離婚。」、「所謂夫妻
    之一方受他方不堪同居之虐待，非以他方出於虐待主觀意思為其要件，苟他方侵
    害人格尊嚴與人身安全之行為，客觀上已逾越夫妻通常忍受程度，危及婚姻關係
    之維繫，即屬不堪同居之虐待。」「夫妻間不堪同居之虐待，包括身體上及精神
    上不堪同居之虐待。究竟有無此種虐待，須從夫妻之一方對待他方，是否處於誠
    摯基礎而為觀察。此誠摯基礎若未動搖，偶有勃谿，固難謂為不堪同居之虐待；
    若已動搖，終日冷漠相對，亦難謂非虐待。故一方主張受有他方不堪同居之虐待
    時，必須就雙方共同生活的全盤情況為觀察，以斷定其有無。」二十三年上字第
    六七八號判例及同院八十四年台上字第三九四號、八十七年台上字第二四七四號
    、八十七年台上字第二一三七號等判決意旨以明示。本件依前揭所述，上訴人不
    斷結交女友且任由女友在其身上尋找跳蚤與陰蝨，並對女友念念不忘；卻對被上
    訴人及被上訴人母親、弟弟恣意污蔑，並時常辱罵被上訴人「不守婦道、不相夫
    教子」，甚而開始對被上訴人施以暴力，上訴人之舉止，實已造成被上訴人身體
    上及精神上不可忍受之痛苦，嚴重侵害被上訴人人格尊嚴，使兩造夫妻間之誠摯
    相處之基礎發生嚴重動搖，致被上訴人無法繼續與上訴人同居。被上訴人以此為
    理由，訴請與上訴人離婚，原審判決被上訴人勝訴，核無不合，上訴論旨仍執陳
    詞指摘原判決不當，聲明廢棄改判，為無理由，應予駁回上訴。至於被上訴人另
    主張依民法第一千零五十二條第二項之離婚事由請求與上訴人離婚一節，因依該
    條第二項及前述同條第一項第三款不堪同居之虐待為離婚之事由，同屬就同一婚
    姻事件請求離婚之事由，兩者屬訴訟標的之競合，法院審酌其中一事由已足以構
    成離婚時，其他之事由，即無庸加以審酌，本件依上開條文第一項第三款不堪同
    庸加以審酌，併此敘明。
 六、經查兩造所生之女李怡萱，長年受被上訴人之撫育，母女關係良好，與被上訴
     人共同生活之意願強烈。上訴人多年在外，對其子女之教育及生活鮮有關照，
     甚對李怡萱有家庭暴力行為，李怡萱已表示不願意單獨跟父親見面等語，原審
     依子女之最佳利益審酌，認定對於其權利義務之行使或負擔由被上訴人任之為
     適當，並斟酌李怡萱年齡已具相當自主性等情，准許上訴人如原判決主文第三
     項所示對兩造子女為會面訪視，洵屬正當，均應予以維持。
七、據上結論，本件上訴為無理由，依民事訴訟法第四百四十九條第一項、第七十八
    條，判決如主文。
中　　　華　　　民　　　國　　九十三　　年　　　五　　　月　　二十五　　日
                              民事第八庭
                                  審判長法  官　　鄭　三　源
                                        法  官    王　淇　梓
                                        法  官    郭　松　濤
正本係照原本作成。
如不服本判決，應於收受送達後二十日內向本院提出上訴書狀，其未表明上訴理由者
，應於提出上訴後二十日內向本院補提理由書狀（均須按他造當事人之人數附繕本）
上訴時應提出委任律師或具有律師資格之人之委任狀；委任有律師資格者，另應附具
律師資格證書及釋明委任人與受任人有民事訴訟法第四百六十六條之一第一項但書或
第二項（詳附註）所定關係之釋明文書影本。
中　　　華　　　民　　　國　　九十三　　年　　　五　　　月　　二十七　　日
　　　　　　　　　　　　　　　　　　　　書記官　　方　素　珍
附註：
民事訴訟法第四百六十六條之一（第一項、第二項）：
對於第二審判決上訴，上訴人應委任律師為訴訟代理人。但上訴人或其他法定代理人
具有律師資格者，不在此限。
上訴人之配偶、三親等內之血親、二親等內之姻親，或上訴人為法人、中央或地方機
關時，其所屬專任人員具有律師資格並經法院認為適當者，亦得為第三審訴訟代理人
。
